【裁判字號】    97,勞訴,35
【裁判日期】    980424
【裁判案由】    給付薪資等
【裁判全文】
臺灣臺北地方法院民事判決              97年度勞訴字第35號
原      告    乙○○
訴訟代理人    陳建維律師
被      告    美商美國人壽保險股份有限公司台灣分公司
兼法定代理人  甲○○
共      同
訴訟代理人    楊曉邦律師
              郭明怡律師
              方瓊英律師
              庚○○
上列當事人間請求給付薪資等事件，本院於民國98年3 月24日言
詞辯論終結，判決如下：
    主      文
原告之訴及假執行之聲請均駁回。
訴訟費用由原告負擔。
    事實及理由
一、原告主張：原告自民國92年12月8 日起受僱於被告美商美國
    人壽保險股份有限公司台灣分公司（下稱美國人壽），擔任
    銀行保險部協理之主管職，月薪新臺幣（下同）13萬8,000
    元，任職期間有關費用請款部分，皆依循美國人壽歷來主管
    費用均委由部屬或行政助理代為申請之慣例，從無不法不當
    行為。詎美國人壽新任總經理即被告甲○○基於個人好惡，
    為更換主管，竟指示美國人壽法務部協理慶啟群及人力資源
    部資深經理張虹慧，於96年8 月21日下班後約原告至公司會
    議室，讓原告處於孤立無援情境，由慶啟群向原告表示，已
    有部屬簽署文件指證原告請領費用違反美國人壽員工準則，
    若原告當日不即簽署其所預擬，以健康因素為離職事由之自
    請離職申請表，便將原告交由美國人壽調查。並於原告表示
    不願自請離職時，又以屆時原告有把握可以通過調查程序嗎
    ？整個調查程序其他同仁將如何看待原告？原告能熬得過來
    嗎？若原告不自請離職便將拖累部屬等語，要脅原告，刻意
    造成原告驚慌失措。再對原告表示自請離職對原告才是最好
    ，如原告自請離職，原告違反員工準則之事除伊與張虹慧、
    甲○○外，便無人知悉，將來對原告不會有負面影響等語。
    張虹慧亦藉機向原告表示，以其從事人力資源事務12年之經
    歷，自請離職保全名譽對原告將是最好等語。交互對原告施
    以脅迫詐欺，致使原告於驚嚇中，違反意願含淚簽署其等事
    先擬妥之離職申請表，並即在其二人護送下離開公司。翌日
    ，甲○○則在美國人壽主管會議中宣稱，原告藉主管權勢逼
    迫部屬以來路不明發票幫自己報帳等語；又於96年8 月28日
    再召集部門主管，說明來路不明發票是指原告去君悅飯店喝
    下午茶，卻用此發票要求部屬為原告請款等語，誹謗原告。
    造成美國人壽新任資深協理戊○○不明就裡，而向原告部門
    同事指稱：原告真是很可惡，竟用來路不明發票污錢；及甲
    ○○之司機丁○○對原告部門同事說：原告怎麼這麼敢，連
    計程車資都敢污云云，使原告名譽受莫大損害。由於原告係
    遭脅迫詐欺致意思不自由，始簽署離職申請書表示離職，依
    民法第92條規定，自得撤銷該離職之意思表示。原告已於96
    年8 月27日發函通知美國人壽，撤銷離職意思表示，茲再以
    本件起訴狀重申同一意旨。原告撤銷離職意思表示後，與美
    國人壽間之僱傭關係即未曾終止，原告並於96年9 月4 日至
    美國人壽表示欲提供勞務，惟遭其拒絕，依民法第487 條規
    定，自得請求美國人壽給付原告96年9 月起至同12月止共4
    個月薪資計55萬2,000 元；又原告遭美國人壽受僱人慶啟群
    、張虹慧施以脅迫詐欺，導致罹患環境適應障礙伴有焦慮情
    緒之精神疾病，健康權受有損害，美國人壽應依民法第188
    條第1 項、第184 條第1 項、第195 條第1 項規定，就原告
    健康權受損部分，賠償原告100 萬元非財產上損害；另甲○
    ○為美國人壽負責人，向被告員工散布原告污錢等不實詆毀
    名譽之言論，無非係為正當化其非法迫使原告離開公司之行
    徑，係基於職務侵害原告名譽權，依民法第184 條第1 項、
    第188 條第1 項、195 條第1 項及公司法第23條第2 項規定
    ，應就原告名譽權受損部分，與美國人壽連帶賠償原告非財
    產上損害100 萬元。爰提起本訴，並聲明：(一)美國人壽應給
    付原告155 萬2,000 元，及起訴狀繕本送達翌日起至清償日
    止，按年息5%計算之利息；(二)被告二人應連帶給付原告100
    萬元，及美國人壽自起訴狀繕本送達翌日起、甲○○自追加
    書狀繕本送達翌日起，均至清償之日止，按年息5%計算之利
    息；(三)願供擔保請准宣告假執行等情。
二、被告則辯稱：美國人壽訂有「授權權限辦法」，規定交際費
    應由參與交際活動最高職等者提出申請，並經其直屬主管核
    准，若申請人為部門主管，應送至總經理核准。而員工本人
    所發生之各項費用，本即應以自己名義向公司申報，檢附充
    分適當憑證，詳實記載款項用途，並經相關主管核准始可。
    惟原告卻涉嫌多次將其個人發生之交際費用、計程車資等單
    據交其部屬，要求部屬以部屬名義提出申請，並由原告以直
    屬主管權限核准請款，以規避前開「授權權限辦法」之規定
    。美國人壽經訪談原告部屬瞭解原告涉及上開違規行為後，
    於96年8 月21日由法務主管慶啟群及人力資源部主管張虹慧
    共同與原告會談。因會談中原告不否認有將其費用指示部屬
    代為請款，故慶啟群縱有告知原告其行為已違反行為準則及
    「授權權限辦法」等規定，並聲稱原告「只有二個選擇，一
    是自請離職，二是將整個事件交由AIG 調查」、「如不自請
    離職，公司將進行調查程序」、「調查結果可能不利於原告
    部屬」、「當日一定要處理完畢」等語，亦只是將公司對於
    原告及其部屬所涉違規情事之相關處理程序向原告說明而已
    ，並非對原告有何不法之危害。且原告本得自行決定是否簽
    署離職申請表申請離職，或繼續留任待公司詳細調查。原告
    最終決定以自行離職方式處理，並於離職申請表離職原因欄
    勾選「主管管理風格」後親自簽名，顯見非出於受人壓迫致
    陷於不能不遵從之狀態下所為。又張虹慧向原告表示以其處
    理人力資源事務12年經歷，自請離職對原告最好之言語，亦
    係依自身經歷及價值觀判斷所為之個人意見表述，難認係欲
    使原告陷於錯誤，而故意示以不實之事。再慶啟群、張虹慧
    於會談時向原告保證不會再有任何人知道，與隔日甲○○於
    主管會議中之陳述，並無關聯。原告以此為由主張遭慶啟群
    、張虹慧詐欺陷於錯誤，而申請離職亦屬無稽。又甲○○並
    未於96年8 月22日主管會議中提及原告污錢之言論，僅以原
    告係因其他職涯發展機會而離職為由，向主管說明，並未提
    及原告有不實請款行為之事。詎原告竟自96年8 月27日開始
    ，陸續寄發信件予公司內部多位同仁及AIG 集團高層主管，
    指控美國人壽及甲○○非法強迫其離職等等，引發公司同仁
    議論紛紛，甲○○身為公司負責人，為穩定公司秩序並安撫
    同仁，始於96年8 月28日召開主管會議，說明原告涉及將個
    人發生之費用指示部屬代為請款有違公司準則規定之事，並
    舉原告將個人於君悅飯店下午茶消費發票交付並指示部屬為
    其請款一事為例說明之。所述內容係屬真實，且係在原告故
    意引起公司同仁騷動之情況下，基於公司管理者立場所必須
    為之者。又係基於職責於主管會議告知公司部門主管關於原
    告之不當行為，以強調金融業首重人員風紀之要求，自無侵
    害名譽之情事。是原告提起本訴請求被告給付薪資並賠償非
    財產上損害，均無理由等語。並聲明請求駁回原告之訴，如
    受不利判決則願供擔保請准免為假執行。
三、經查，原告自92年12月8 日起受僱於美國人壽，擔任銀行保
    險部協理之主管職，月薪13萬8,000 元，嗣於96年8 月21日
    簽署系爭離職申請表，向美國人壽申請離職，其後又於同年
    月27日以存證信函向美國人壽表示撤銷上開申請離職之意思
    表示，並再以本件起訴狀重申同一意旨等情，有原告提出之
    存證信函及被告提出之員工離職申請表附卷可證（見調解卷
    第10至12頁及第40頁），且為被告所是認，堪信為真實。
四、按民法第92條第1 項規定，因被詐欺或被脅迫而為意思表示
    者，表意人得撤銷其意思表示。所謂詐欺，係謂欲相對人陷
    於錯誤，故意示以不實之事，令其因錯誤而為意思之表示；
    所謂因被脅迫而為意思表示者，則指因相對人或第三人以不
    法危害之言語或舉動加諸表意人，使其心生恐怖，致為意思
    表示而言；又民法第184 條第1 項侵權行為之成立，須行為
    人有以不法行為侵害被害人之權利，始足當之。查原告雖主
    張美國人壽經由總經理甲○○指派法務協理慶啟群及人力資
    源部資深經理張虹慧，於96年8 月21日下班後約原告至公司
    會議室，讓原告孤立無援，由慶啟群向原告表示有部屬簽署
    文件指證原告請領費用違反員工準則，若原告當日不即簽署
    離職申請表，便將原告交由美國人壽調查。於原告表示不願
    自請離職時，又以屆時原告有把握可以通過調查程序嗎？整
    個調查程序其他同仁將如何看待原告？原告能熬得過來嗎？
    若原告不自請離職便將拖累部屬等語要脅，刻意造成原告驚
    慌失措。再對原告表示自請離職對原告才是最好，如自請離
    職，原告違反員工準則事除伊與張虹慧、甲○○外，便無人
    知，將來對原告無負面影響。張虹慧亦藉機向原告表示，以
    其從事人力資源事務12年經歷，自請離職保全名譽對原告將
    是最好等語，交互對原告施以脅迫詐欺，致使原告於驚嚇中
    違反意願含淚簽署離職申請表，事後並罹患環境適應障礙伴
    有焦慮情緒之精神疾病，健康權受有損害，故得依民法第92
    條第1 項規定撤銷申請離職之意思表示，請求被告續付薪資
    ；並依民法第188 條第1 項、第184 條第1 項、第195 條第
    1 項規定，請求美國人壽賠償非財產上損害云云。惟觀諸慶
    啟群、張虹慧所為上述言詞，旨在要求原告就u 遭部屬指證
    請領費用違反美國人壽員工守則之事，選擇自行離職或接受
    調查，並以個人意見分析利弊以供取捨參考。而原告雖稱其
    任職期間有關費用請款部分，皆依循美國人壽歷來主管費用
    均委由部屬或行政助理代為申請之慣例，從無不法不當行為
    云云。惟原告聲請傳訊之證人即曾與原告共事之美國人壽電
    話行銷部主管己○○、會計副理丙○○，經本院隔離訊問，
    均結證稱美國人壽部門主管執行公務發生之費用，應以主管
    自己名義請款，由上級主管核准等語（見勞訴卷第180 至
    185 頁筆錄）；另依被告所提出規範美國人壽費用請領之授
    權權限辦法，亦規定「交際費應由參與此交際活動最高職等
    者提出申請並經其直屬主管核准，若申請人為部門主管應送
    至總經理核准」（見勞訴卷第119 頁）；再參諸原告所提準
    備書(五)狀亦自陳「原告之交際費用，一直以來多是原告本人
    自己填寫並經由上層主管核准」等語（見勞訴卷第228 頁）
    ，可見美國人壽部門主管執行公務所生費用之請領，並無原
    告所稱歷來均委由部屬或行政助理代為申請之慣例。縱或偶
    有部屬為主管申請費用，亦屬違規之例。原告既承認有將自
    己執行公務發生之費用委由部屬以部屬名義申請，再由自己
    核准之事實，則原告確有請領費用違反美國人壽員工守則情
    事，自堪認定。準此，慶啟群、張虹慧要求原告就請領費用
    違反美國人壽員工守則之事，選擇自行離職或接受被告調查
    ，並以個人意見分析利弊，尚屬執行法務及人力資源主管處
    理員工違規事件之職務，並非客觀上違法不當之脅迫行為，
    亦無故意示以不實事項之詐欺情事可言。況原告既信美國人
    壽向有主管費用均委由部屬申請之慣例，自可選擇接受公司
    調查以利申辯，亦無僅因慶啟群、張虹慧上述說詞即被迫自
    請離職之理。至於原告另以甲○○於原告簽署離職申請表翌
    日即96年8 月22日，立即召開主管會議，對與會主管宣稱原
    告藉主管權勢逼迫部屬以來路不明發票幫自己報帳等情，藉
    以指稱慶起群、張虹慧所述「如原告自請離職，原告違反員
    工準則之事除伊與張虹慧、甲○○外，便無人知悉，將來對
    原告不會有負面影響」、「以其從事人力資源事務12年之經
    歷，自請離職保全名譽對原告將是最好」等語，均係詐欺行
    為一節，不但為被告所否認，且原告並未舉證證明甲○○於
    當日會議有向在場人宣稱原告請款不實之事。則原告此部分
    所論亦屬無據。是堪認慶啟群、張虹慧對原告所述言詞，非
    屬脅迫詐欺，原告據以主張遭受美國人壽不法脅迫詐欺致為
    離職意思表示，並導致健康受損，得依民法第92條第1 項規
    定撤銷離職意思表示，請求美國人壽續付薪資；並依同法第
    188 條第1 項、第184 條第1 項、第195 條第1 項規定，請
    求美國人壽賠償非財產上損害云云，均非可取。
五、原告雖另主張甲○○於96年8 月22日在美國人壽主管會議中
    ，宣稱原告藉主管權勢，逼迫部屬以來路不明發票幫自己報
    帳等語；又於96年8 月28日再召集部門主管，說明來路不明
    發票是指原告去君悅飯店喝下午茶，卻用此發票要求部屬為
    原告請款等語，誹謗原告，使原告名譽受損，應由美國人壽
    與甲○○依民法第184 條第1 項、第188 條第1 項、195 條
    第1 項、公司法第23條第2 項規定，賠償原告名譽權受損之
    非財產上損害云云。惟查原告並未舉證證明甲○○於96年8
    月22日會議有向在場人宣稱原告請款不實之事實，已如前述
    。又原告確有以自己在君悅飯店下午茶消費之發票，要求部
    屬為其報帳請款之事實，乃原告所是認，並有被告提出之請
    款單可稽（見調解卷第34頁）。雖原告釋稱「君悅一事因實
    際上確為基於公事與同業餐敘討論業務制度，但又擔心公司
    總經理甲○○刁難（因其個性使然可能會說同業非客戶），
    故權宜由部屬代為申請」云云（見勞訴卷第228 頁）。然原
    告縱有此考量，亦不能變更其將自己消費之發票，要求部屬
    以部屬名義報帳請款並由自己批准之違規事實。而企業內部
    員工請領公款應有審核機制，乃保護企業財產杜絕弊端之重
    要措施。原告豈能僅因考量自己申請恐遭刁難否准，即以指
    示部屬申請由自己批准之方式，規避審核機制。若此蔚為風
    氣，則部門主管在其費用核准權限內，豈非可以隨意花費公
    款而不受監督。其有違內部管理應有機制並有不法侵蝕公司
    資產之虞，各部門主管自須警惕。準此，甲○○身為美國人
    壽總經理，於96年8 月22日會議將原告君悅發票報帳一事告
    知各主管，應屬業務上之正當行為，難認係以不法行為侵害
    原告之名譽，自不構成民法第184 條第1 項所定之侵權行為
    。是原告依上開侵權行為之相關規定請求美國人壽與甲○○
    連帶賠償名譽受損之非財產上損害，亦屬無據。
六、從而，原告提起本訴求為如其聲明所示之判決，為無理由，
    應予駁回。原告既受敗訴之判決，其假執行之聲請即失所附
    麗，應併予駁回。
七、至於兩造其餘主張、抗辯及舉證，經核於前揭判斷無影響，
    爰不贅述。
八、依民事訴訟法第78條判決如主文。
中    華    民    國    98    年    4     月    24    日
                        勞工法庭  法  官  黃明發
以上正本係照原本作成
如對本判決上訴，須於判決送達後20日內向本院提出上訴狀
中    華    民    國    98    年    4     月    24    日
                                  書記官  陳怡如


司法院資訊處製作；財團法人民間司法改革基金會備份。
